臺灣彰化地方法院民事判決　九十二年度訴字第三三三號
　　原　　　告　　壬○○
　　　　　　　　　辛○○
　　　　　　　　　戊○○
　　　　　　　　　乙○○
　　　　　　　　　丁○○
　　　　　　　　　庚○○
　　訴訟代理人　　陳世煌律師
　　複　代理人　　楊振裕律師
　　　　　　　　　丙○○
　　被　　　告　　癸○○
　　訴訟代理人　　黃耀南律師
　　複　代理人　　甲○○
　　被　　　告　　己○○○
右當事人間請求返還土地事件，本院於民國九十三年六月二十五日言詞辯論終結，判
決如左：
    主      文
被告癸○○應將坐落彰化縣溪州鄉○○段第四四○之四地號如附圖所示編號Ｇ部分面
積○‧○○四二公頃土地上之地上物清除，並將該土地交還原告乙○○；同段第四四
○之一九三地號編號Ｈ部分面積○‧○○四三公頃土地上之地上物清除，並將該土地
交還原告丁○○；同段第四四○之一九四地號編號Ｉ部分面積○‧○○四五公頃土地
上之地上物清除，並將該土地交還原告庚○○；同段第四四○之一九五地號編號Ｊ部
分面積○‧○○六九公頃土地上之地上物清除，並將該土地交還原告壬○○；及同段
第四四○之四○地號編號Ｋ部分面積○‧○五一八公頃、Ｌ部分面積○‧○○○五公
頃土地上之地上物清除，並將該土地交還原告辛○○及其他共有人。
被告己○○○應將坐落前項所示同段第四四○之四○地號如附圖所示編號Ｍ部分面積
○‧○○五四公頃土地上之地上物清除，並將該土地交還原告辛○○及其他共有人；
同段第四四○之四一地號編號Ｎ部分面積○‧○一一二公頃土地上之地上物清除，並
將該土地交還原告戊○○及其他共有人。
訴訟費用由被告癸○○負擔五分之四，餘由被告己○○○負擔。
本判決第一項於原告乙○○、丁○○、庚○○、壬○○、辛○○各以新台幣貳萬參仟
元、新台幣貳萬參仟元、新台幣貳萬肆仟元、新台幣參萬柒仟元、新台幣貳拾玖萬柒
仟元為被告癸○○供擔保後，各得假執行。但被告癸○○如於假執行程序實施前，各
以新台幣陸萬柒仟貳佰元、新台幣陸萬捌仟捌佰元、新台幣柒萬貳仟元、新台幣壹拾
壹萬零肆佰元、新台幣捌拾捌萬玖仟壹佰元為原告乙○○、丁○○、庚○○、壬○○
、辛○○預供擔保，得免為假執行。
本判決第二項得假執行。
    事      實
甲、原告方面：
  一、聲明：如主文第一、二項所示，並願供擔保請准宣告假執行。
　二、陳述：
  　(一)緣坐落彰化縣溪州鄉○○段第四四○之四地號土地為原告乙○○所有、同段第
      四四○之一九三地號土地為原告丁○○所有、同段第四四○之一九四地號土地
      為原告庚○○所有、同段第四四○之一九五地號土地為原告壬○○所有、同段
      第四四○之四○地號土地為原告辛○○及其他共有人所有、同段第四四○之四
      一地號土地為原告戊○○及其他共有人所有，詎被告癸○○未經系爭第四四○
      之四、四四○之一九三、四四○之一九四、四四○之一九五及四四○之四○地
      號土地所有權人同意，亦未取得任何合法權源，竟占有如附圖所示編號Ｇ面積
      ○‧○○四二公頃、Ｈ面積○‧○○四三公頃、Ｉ面積○‧○○四五公頃、Ｊ
      面積○‧○○六九公頃、Ｋ面積○‧○五一八公頃、Ｌ○‧○○○五公頃土地
      種植樹木，並設置抽水機，另被告己○○○未得系爭第四四○之四○、四四○
      之四一地號土地所有權人同意，且無任何合法權源，亦占有編號Ｍ面積○‧○○五四公頃、Ｎ面積○‧○一一二公頃土地耕種作物；雖經原告向彰化縣溪州
      鄉調解委員會聲請調解惟未成立，爰依民法第七百六十七條、第八百二十一條
      規定，求為判命被告癸○○應將系爭土地上如附圖所示編號Ｇ、Ｈ、Ｉ、Ｊ、
      Ｋ、Ｌ部分之地上物清除，並將土地依序返還予原告乙○○、丁○○、庚○○
      、壬○○、辛○○及其他共有人全體；被告己○○○應將編號Ｍ、Ｎ部分之地
      上物清除，並將土地返還予原告辛○○及其他共有人全體、原告戊○○及其他
      共有人全體之判決。
　  (二)對被告抗辯所為之陳述：
　　　1.原告等人於二十多年前私設如附圖所示編號Ａ至Ｆ之排水溝，嗣因彰化縣政
        府要新設排水溝，本來占用原告土地之多位訴外人，乃各將所占用之土地返
        還予原告，並由彰化縣政府施作長達三百多公尺之新排水溝，作到系爭土地
        時，因被告遲遲不願將無權占有之部分返還原告，彰化縣政府始未接續施作
        排水溝。惟兩造之界址、面積，本即應以土地登記謄本所載為準，況彰化縣
        政府所施作之新排水溝，也南移至系爭第四四○之四一地號與相鄰之第四四
        ○之一○三地號土地間。再者，彰化縣北斗地政事務所於鈞院民國九十二年
        六月十二日履勘系爭土地時，亦在系爭第四四○之四一地號土地上圍牆以噴
        漆作記為界址，可見兩造並非以編號Ａ至Ｆ之舊排水溝為所有相鄰土地之界
        址，被告如抗辯雙方以排水溝為界址，應由其舉證。又舊排水溝果如被告所
        言存在已有百年之久，該界址顯非雙方所約定。
      2.北斗地政事務所於九十二年一月十三日、同年月十七日分別複丈系爭原第四
        四○之四、四四○之四○、四四○之四一地號土地，並就界址均設有塑膠界
        樁，而附圖所示編號Ａ至Ｎ部分亦確屬原告土地。況已經為所有權登記之土
        地，並不因第三人占有而變為無所有權，被告自無法依民法第七百六十九規
        定主張時效取得所有權。另被告抗辯兩造以排水溝為界，其基於多年來「繼
        續」、「表見」占用原告土地之事實，已屬有權占有，顯為無稽。蓋兩造數
        十年來縱以排水溝為界，但原告並未拋棄遭被告占用之編號Ｇ至Ｎ部分之所
        有權，被告使用系爭土地自是無權占用。且既為已登記之土地，兩造間復無
        租賃契約或其他權利存在，被告之使用權限何來？被告既未舉證係有權使用
        ，豈可僅因原告未主張權利，推認被告有使用之正當權源？
      3.被告既係無權占有，本即負有返還之義務，原告基於所有權人地位，依民法
        第七百六十七條所有物返還請求權及第八百二十一條規定，訴請被告返還占
        用之系爭土地，自屬正當，並無違誠信原則。
  三、證據：提出土地登記謄本、地籍圖、調解不成立證明書、鑑界成果圖等件為證
      。
乙、被告方面：
壹、被告癸○○部分：
  一、聲明：
    (一)原告之訴及其假執行之聲請均駁回。
    (二)如受不利之判決，被告願供擔保請准宣告免為假執行。
  二、陳述：
    (一)如附圖所示編號Ａ至Ｆ之排水溝記載為共同使用，且存在已有百年之久，兩造
      數十年來均以該排水溝為所有相鄰土地之界址，原告從未主張任何權利，直至
      彰化縣政府要設置新排水溝，原告始主張權利並提起本件訴訟。然而兩造數十
      年來客觀上既「繼續」、「表見」以排水溝為界，基於誠信及信賴保護原則，
      被告即有權使用系爭土地，並非無權占有。原告以被告無權占有為由，訴請返
      還土地云云，揆諸民法第一百四十八條第二項及最高法院五十六年臺上字第一
      七０八號判例意旨，顯係權利濫用，且有違誠信原則。
    (二)原告雖提出北斗地政事務所鑑界成果圖，主張兩造土地應以地籍線為界云云，
      但其中系爭第四四○之四地號與鄰地第四四○之三二地號土地間，未經鄰地所
      有權人即被告癸○○與訴外人孫茂鐘等人到場會同指界；另第四四○之四一地
      號與鄰地第四四○之九八地號土地間，亦未經鄰地所有權人即被告己○○○會
      同指界，且未載明雙方同意以地籍線為界址，自有違地籍測量實施規則第一百
      零五條第一項之規定，故尚難證明兩造間實際上以該地籍線為界址。
  三、證據：提出舊式土地登記簿謄本、土地登記謄本等件為證，並聲請內政部土地
      測量局複丈兩造土地界址及訊問證人楊文龍、廖慶裕。
貳、被告己○○○部分：
  一、聲明：同意原告之請求。
  二、陳述：我當初買地時是以排水溝為界，但原告既然說我有占用，我願意返還占
      用原告的土地。
丙、本院依職權囑託彰化縣北斗地政事務所指派測量員會同本院及兩造勘測系爭土地
    ，並繪製複丈成果圖到院。
    理      由
一、查原告主張系爭第四四○之四地號土地為原告乙○○所有、第四四○之一九三地
    號土地為原告丁○○所有、第四四○之一九四地號土地為原告庚○○所有、第四
    四○之一九五地號土地為原告壬○○所有、第四四○之四○地號土地為原告辛○○及其他共有人所有、第四四○之四一地號土地為原告戊○○及其他共有人所有
    ，隔鄰同段第四四○之三二地號土地為被告癸○○所有，同段第四四○之九八地
    號土地為被告己○○○所有，被告癸○○占有如附圖所示編號Ｇ面積○‧○○四
    二公頃、Ｈ面積○‧○○四三公頃、Ｉ面積○‧○○四五公頃、Ｊ面積○‧○○
    六九公頃、Ｋ面積○‧○五一八公頃、Ｌ面積○‧○○○五公頃土地種植樹木，
    並設置抽水機，被告己○○○占有編號Ｍ面積○‧○○五四公頃、Ｎ面積○‧○
    一一二公頃土地之事實，有卷附土地登記謄本、地籍圖可稽，且經本院會同彰化
    縣北斗地政事務所測量員至現場勘測結果，被告癸○○、己○○○的確分別占用
    原告上揭Ｇ、Ｈ、Ｉ、Ｊ、Ｋ、Ｌ、Ｍ、Ｎ部分土地屬實，亦製有勘驗筆錄及複
    丈成果圖在卷足憑，而被告癸○○、己○○○對於兩造所有土地相鄰，暨現場占
    有使用之情形，復無爭執，自堪認原告此部份之主張為真正。
二、茲本件應予審究者，厥為被告占有使用系爭土地有無正當法律權源？
  (一)按所有權人對於無權占有或侵奪其所有物者，得請求返還之，對於妨害其所有權
    者，得請求除去之。又各共有人對於第三人，得就共有物之全部為本於所有權之
    請求。但回復共有物之請求，僅得為共有人全體之利益為之；民法第七百六十七
    條、第八百二十一條分別定有明文。次按所有權人對占用人主張物上請求權，僅
    須證明其為所有權人及被占用之事實為已足，倘占用人抗辯其占有有正當權源，
    依民事訴訟舉證責任分配法則，應就此事實負舉證之責。
  (二)被告癸○○部分：
    被告癸○○固抗辯：兩造數十年來均以如附圖所示編號Ａ至Ｆ之排水溝為界址，
    基於誠信及信賴保護原則，被告有權使用系爭土地，非無權占有，原告本件訴訟
    顯係權利濫用等語，惟為原告所否認。查：
    1.土地使用有無越界之情形，並無從由當事人憑藉情況推斷，而應以地政機關之
      鑑測結果為據。被告癸○○確實越界占用原告上揭Ｇ、Ｈ、Ｉ、Ｊ、Ｋ、Ｌ部
      分土地，業經本院會同北斗地政事務所派員勘測屬實，並製有勘驗筆錄及土地
      複丈成果圖可佐，已如前述。況土地之界址，應以地籍圖為準，而被告癸○○
      所指編號Ａ至Ｆ排水溝，乃位於原告所有系爭土地內，並非地籍圖上所示之界
      址，縱兩造曾誤認相鄰土地間以該排水溝為界，致使被告癸○○多年來均有使
      用該排水溝以南即系爭Ｇ、Ｈ、Ｉ、Ｊ、Ｋ、Ｌ部分土地之事實，惟此乃因早
      年兩造就地界分線不甚精確所肇致，充其量僅得認該排水溝係被告使用土地之
      範圍而已，尚不得憑此遽認該排水溝為兩造所有相鄰土地之界址。又，被告癸○○辯稱原告訴請返還土地，係屬權利之濫用云云，惟權利之社會化，當不至
      剝奪所有人應有之權能，否則私權豈非毫無保障，得任由第三人侵犯，而無法
      秩序。原告所有系爭土地由被告癸○○無償使用二十餘年，原告空有系爭土地
      所有權，卻無法為土地之利用，反之被告癸○○無權占有系爭土地，不須負擔
      任何稅捐，即得享受土地之利用價值，焉合衡平原則。被告癸○○以原告請求
      交還土地係屬權利濫用之抗辯，衡諸公平正義法則，亦不足採。再者，原告對
      所有之土地，本於所有權人之權利，本得向無權占用系爭土地之被告主張返還
      土地，亦難謂有何違背誠信原則可言。是以，被告癸○○上開所辯，均屬無據
      。
    2.綜上，本院囑託地政機關勘測結果，被告癸○○既有占用原告所有系爭Ｇ、Ｈ
      、Ｉ、Ｊ、Ｋ、Ｌ部分土地之事實，復未能舉證證明有占用系爭土地之正當權
      源，自屬無權占有。則原告依民法第七百六十七條及第八百二十一條之法律關
      係，訴請被告癸○○將如附圖所示編號Ｇ面積○‧○○四二公頃、Ｈ面積○‧
      ○○四三公頃、Ｉ面積○‧○○四五公頃、Ｊ面積○‧○○六九公頃、Ｋ面積
      ○‧○五一八公頃、Ｌ面積○‧○○○五公頃土地上之樹木、抽水機均拆除後
      ，將土地依序返還予原告乙○○、丁○○、庚○○、壬○○、辛○○及其他共
      有人全體，為有理由，應予准許。
  (三)被告己○○○部分：
    按當事人於言詞辯論時為訴訟標的之認諾者，應本於其認諾為該當事人敗訴之判
    決，民事訴訟法第三百八十四條定有明文。查被告己○○○於九十三年六月二十
    五日言詞辯論時，當庭表明願意返還占用原告的土地，應認其已為認諾，依上開
    說明，自應為被告己○○○敗訴之判決。基上，原告請求被告己○○○將系爭土
    地上如附圖所示編號Ｍ面積○‧○○五四公頃、Ｎ面積○‧○一一二公頃土地之
    地上物清除，並返還土地予原告辛○○及其他共有人全體、原告戊○○及其他共
    有人全體，應予准許。
三、從而，本件原告分別基於土地所有權人與共有人之地位，依民法第七百六十七條
    及第八百二十一條之規定，訴請被告癸○○將所占用之系爭Ｇ、Ｈ、Ｉ、Ｊ、Ｋ
    、Ｌ部分土地之地上物清除，並將土地依序返還予原告乙○○、丁○○、庚○○
    、壬○○、辛○○及其他共有人全體；被告己○○○將Ｍ、Ｎ部分之地上物清除
    ，並返還土地予原告辛○○及其他共有人全體、原告戊○○及其他共有人全體，
    均有理由，應予准許。
四、本判決關於被告癸○○部分，兩造均陳明願供擔保，聲請宣告假執行或免假執行
    ，核無不合，爰酌定相當之擔保金額分別宣告之。至關於被告己○○○部分，係
    本於被告己○○○之認諾而為判決，應依職權宣告假執行。
五、本件事證已臻明確，兩造其餘攻擊防禦方法及被告癸○○聲請囑託內政部土地測
    量局測量界址乙事，經本院審酌後並無必要，又證人廖慶裕履經本院傳訊無著，
    經核其縱到場，亦無礙於前開論斷結果，爰無再予測量或訊問之必要，附此指明
    。
據上論結，本件原告之訴為有理由，依民事訴訟法第八十五條第一項但書、第三百八
十九條第一項第五款、第三百九十條第二項、第三百九十二條，判決如主文。
中　　　華　　　民　　　國　　　九十三　　年　　  七　　  月　　  九　　日
                                    臺灣彰化地方法院民事第一庭
~B審判長　法　　　官　林金灶
~B　　　　法　　　官　王昌鑫
~B　　　　法　　　官　周莉菁
右為正本係照原本作成。
如對本判決上訴須於判決送達後廿日內向本院提出上訴狀。
中　　　華　　　民　　　國　　　九十三　　年　　  七　　  月　　  九　　日
~B　　　　法院書記官　張清秀
